臺灣臺南地方法院刑事判決　　　　　　　96年度訴字第1045號
公　訴　人　臺灣臺南地方法院檢察署檢察官
被　　　告　乙○○
上列被告因偽造文書等案件，經檢察官提起公訴（96年度偵字第
11119號），被告就被訴事實為有罪之陳述，本院合議庭裁定由
受命法官獨任進行簡式審判程序，判決如下：
    主  文
乙○○連續行使偽造私文書，足以生損害於他人，處有期徒刑陸
月，減為有期徒刑月，如易科罰金，均以銀元佰元即新臺幣
玖佰元折算壹日；又犯如附表三編號二、附表四編號一、二、附
表五編號一、二所示之罪，各處如附表三編號二、附表四編號一
、二、附表五編號一、二所示之刑，均減為如附表三編號二、附
表四編號一、二、附表五編號一、二所示之刑，如易科罰金，均
以新臺幣壹仟元折算壹日，應執行有期徒刑拾月，如易科罰金，
以銀元佰元即新臺幣玖佰元折算壹日。
    事  實
一、乙○○因自民國九十四年二月十五日起，在其位於臺南縣白
    河鎮○○路四七七號住所，自任會首，陸續召集成立如附表
    一所示之甲、乙、丙、丁民間互助會（其會期、開標日期、
    會員、每期會金、標會方式，均詳如附表一所載），其除以
    自己名義入會外，並虛列人頭會員入會，冒用「順吉」、「
    阿福」、「陳玉英」名義參加甲會各一會、冒用「陳玉英」
    、「陳美治」名義參加乙會各一會及二會、冒用「順吉」、
    「陳美治」、「陳玉英」名義參加丙會各一會、冒用「阿福
    」、「陳玉英」名義參加丁會各一會，各會每次以投標金額
    最高者得標，由乙○○負責開標、收取標單、交付得標會款
    等事宜。詎乙○○因需要款項週轉，竟利用欲投標之會員未
    必親自到場，會員間彼此亦未全然認識，及其為會首身分主
    持開標之機會，分別為下列行為：
  (一)基於行使偽造私文書及意圖為自己不法所有之概括犯意，先
    後於如附表二及附表三編號一所示之會期，在上址之同一開
    標處所，連續偽簽「順吉」、「阿福」、「陳玉英」之署名
    及如附表二編號一至三及附表三編號一所示之投標金額於標
    單上（詳如附表二及附表三編號一所示，開標後撕毀丟棄，
    未據扣案），而偽造依民間互助會習慣足以表示各該會員以
    各該標金之標息標取各該互助會用意之準私文書後，即持向
    其他到場之活會會員提示以參與競標，而連續行使前開偽造
    之準私文書，足以生損害於「順吉」、「阿福」、「陳玉英
    」及各互助會之活會會員，得標後並向當次活會會員詐稱係
    偽造標單上之登載名義人得標，使不知情之各該活會會員均
    陷於錯誤，誤認確係前開人頭名義人得標，而分別交付各該
    期之會款予乙○○，乙○○以此方式連續詐得如附表二及附
    表三編號一所示之金額（均不包括會首、人頭會員及死會會
    員之會款）。
  (二)另於附表三編號二及附表四、附表五所示之會期，在上址之
    同一開標處所，各基於行使偽造私文書及意圖為自己不法所
    有之犯意，分別偽簽「陳美治」、「順吉」、「阿福」、「
    陳玉英」之署名及如附表三編號二及附表四、附表五所示之
    投標金額於標單上（詳如附表三編號二及附表四、附表五所
    示，開標後撕毀丟棄，未據扣案），而先後偽造依民間互助
    會習慣足以表示各該會員以各該標金之標息標取各該互助會
    用意之準私文書，繼之持向其他到場之活會會員提示以參與
    競標，而多次行使前開偽造之準私文書，足以生損害於「陳
    美治」、「順吉」、「阿福」、「陳玉英」及各互助會之活
    會會員，得標後並向當次活會會員詐稱係偽造標單上之登載
    名義人得標，使不知情之各該活會會員均陷於錯誤，誤認確
    係前開人頭名義人得標，而分別交付各該期之會款予乙○○
    ，其各次詐得之金額詳如附表三編號二及附表四、附表五所
    示（均不包括會首、人頭會員及死會會員之會款）。
二、案經丙○○訴由臺南縣警察局白河分局報請臺灣臺南地方法
    院檢察署檢察官偵查起訴。
    理  由
一、上開事實，業據被告乙○○於偵審中坦承不諱，核與證人丙
    ○○於警詢及偵查中證述之情節相符，並有各該互助會簿、
    互助會員名單影本五份在卷可稽，足見被告之自白核與事實
    相符，應可採信。本案事證明確，被告犯行堪以認定，應依
    法論科。
二、論罪科刑：
　(一)按冒用他人名義書寫標單，以冒標他人之互助會，茍標單上
  　除書寫被冒標者姓名及欲標取會款所出利息之金額外，並書
    有「標單」之意旨，而就文義內容之本身，使人一見即知係
    投標會款之標單，該標單固係刑法第二百十條所稱之私文書
    ；惟如僅在紙上書寫被冒標者之姓名及所出利息之金額，就
    文義本身並不足以獨立表示一定用意之證明，如非依民間互
    助會之習慣，尚無從認定其上之文字，係用以表示該名義人
    願出所書金額之利息以標取互助會會款之證明者，則非刑法
    第二百十條所規定之私文書，而屬同法第二百二十條以文書
    論之準私文書（最高法院九十一年度台上字第五六八三號判
    決意旨參照）。又按互助會已得標之死會會員，事後無論任
    一會員得標及其願出之標金若干，均須繳納當期全額之會款
    ，縱為會首施用詐術，以他會員名義冒標，並向死會會員收
    取會款，因該等死會會員本負有繳納會款之義務，當非陷於
    錯誤而交付會款予會首，自無構成詐欺取財罪之可言（最高
    法院八十三年度台上字第四一五三號、九十二年度台上字第
    一一三八號判決意旨參照）。查本件被告冒用「順吉」、「
    阿福」、「陳玉英」、「陳美治」之名義，先後數次於標單
    上偽造渠等之署押並書寫標金數目，依民間互助會之習慣，
    足以表示係標單作為標會之憑證，揆諸前開判決意旨，應屬
    偽造刑法第二百二十條第一項以文書論之準私文書，嗣被告
    又將該標單提示予其他互助會成員參加競標，並據該準私文
    書之內容主張其標取會金之意思，而冒標詐取活會會員會款
    ，各足生損害於被冒標名義人及活會會員。是核被告所為如
    附表二、三、四、五所示之冒標詐取財物行為，均係犯刑法
    第二百十六條、第二百二十條第一項、第二百十條之行使偽
    造準私文書罪、同法第三百三十九條第一項之詐欺取財罪。
  (二)被告先後所為偽造「順吉」、「阿福」、「陳玉英」、「陳
  　美治」署押之行為，係偽造準私文書之部分行為，偽造準私
    文書之低度行為則為行使之高度行為所吸收，均不另論罪。
    又被告每次偽造標單後，向多數活會會員詐取會款之行為，
    侵害多數人法益，係一行為觸犯數個相同之罪名，為同種想
    像競合犯，依刑法第五十五條之規定，僅論以一詐欺取財罪
    。另被告為如附表二及附表三編號一所示之多次冒標詐取會
    款犯行後，九十四年二月二日修正公布、並自九十五年七月
    一日起施行之刑法已經刪除修正前刑法第五十六條連續犯及
    第五十五條後段牽連犯之規定，除想像競合犯及接續犯、結
    合犯、集合犯等實質上一罪（包括上一罪），從一重處斷或
    以一罪論外，原則上採取一罪一罰，故犯罪在九十五年六月
    三十日以前，而合於修正前刑法連續犯或牽連犯規定者，前
    者加重其刑至二分之一，後者從一重罪處斷，顯較修正後刑
    法規定一罪一罰之數罪併罰對被告有利，依修正後刑法第二
    條第一項前段之規定，應適用對被告較為有利之修正前刑法
    第五十六條連續犯、第五十五條後段牽連犯之規定論以一罪
    ，是被告所為如附表二及附表三編號一所示之先後多次行使
    偽造準私文書、詐欺取財之犯行，均時間緊接、方法相同，
    各觸犯構成要件相同之罪名，顯係基於概括犯意反覆為之，
    皆應依修正前刑法第五十六條連續犯規定論以一罪，並加重
    其刑。又其所犯如附表二及附表三編號一所示連續行使偽造
    準私文書罪、連續詐欺取財罪二罪間，有方法、目的之牽連
    關係，應依修正前刑法第五十五條後段之規定，從一重之連
    續行使偽造準私文書罪處斷。再被告所為如附表三編號二及
    附表四、附表五所示之各次行使偽造準私文書犯行及各次詐
    欺取財犯行，犯意各別，行為互殊，應予分論併罰，且被告
    係偽造標單競標得標後，再向各該活會會員詐稱係偽造標單
    上之登載名義人得標，使不知情之各該活會會員陷於錯誤而
    交付會款，則其行使偽造準私文書犯行與其後詐欺取財之犯
    行，顯係不同之二行為，尚難認其所為各次行使偽造準私文
    書犯行與詐欺取財犯行間，有何一行為觸犯數罪名之想像競
    合犯關係，公訴人認應構成想像競合犯，尚有未洽，附此敘
    明。
  (三)爰審酌被告犯罪時間長短、被害人及冒標次數、所詐金額、
    雖曾與告訴人達成民事上調解，但始終未依調解條件履行，
    並參酌被告前無不法前科，有臺灣高等法院被告前案紀錄表
    可稽，素行尚佳，其虛列人頭入會，以會養會，週轉不靈，
    始一發不可收拾，造成難以彌補之過錯，及坦承犯行之犯罪
    後態度等一切情狀，就其所為如附表二及附表三編號一所示
    犯行，及如附表三編號二及附表四、附表五所示各次犯行，
    分別量處如主文所示之刑，且被告所為上開各罪之犯罪時間
    均在九十六年四月二十四日以前，合於中華民國九十六年罪
    犯減刑條例第二條第一項第三款之減刑條件，均應依法減其
    刑期二分之一，並分別諭知易科罰金之折算標準。而就易科
    罰金之折算標準部分，修正前刑法第四十一條第一項前段及
    罰金罰鍰提高標準條例第二條（現已刪除）係規定以銀元一
    百元至三百元折算一日（即以新臺幣三百元至九百元折算一
    日），而現行刑法第四十一條第一項前段則規定以新臺幣一
    千元、二千元或三千元折算一日，是經比較修正前、後之易
    科罰金折算標準，應以行為時即修正前之規定，較有利於被
    告，故被告於九十五年六月三十日以前所為之如附表二及附
    表三編號一所示犯行所處之連續行使偽造準私文書罪，應適
    用修正前刑法第四十一條第一項前段之規定，諭知易科罰金
    之折算標準，其餘所犯如附表三編號二及附表四、附表五所
    示各罪，則均依現行刑法第四十一條第一項前段規定，定其
    易科罰金之折算標準。又被告被判處之上開六罪，其中一罪
    （即附表二及附表三編號一所示犯行所處之連續行使偽造準
    私文書罪）之犯罪時間在新法施行前，則定上開六罪之應執
    行刑時，仍有新舊法之比較適用（最高法院九十五年第八次
    刑事庭會議決議內容參照），而刑法第五十一條第五款有關
    宣告多數有期徒刑者，定其應執行刑之上限規定，由修正前
    之「不得逾二十年」提高為「不得逾三十年」，此為影響行
    為人刑罰之法律效果，自屬法律有變更，經比較新、舊法之
    結果，以舊法規定之定應執行刑之上限為二十年對行為人較
    為有利，故本件被告所處之上開六罪，應適用修正前刑法第
    五十一條第五款之規定，定其應執行之刑。末按於九十五年
    七月一日刑法修正施行前犯併合處罰數罪中之一罪，且該數
    罪均符合第四十一條第一項得易科罰金之規定者，適用九十
    年一月四日修正（即九十五年七月一日修正施行前）之刑法
    第四十一條第二項規定，刑法施行法第三條之一第三項定有
    明文，是本件應適用修正前刑法第四十一條第二項規定，其
    應執行之刑雖逾六月，亦應諭知如易科罰金之折算標準。另
    被告被宣告之多數有期徒刑，其中有一罪（即如附表二及附
    表三編號一所示犯行所處之連續行使偽造準私文書罪）之犯
    罪時間係在九十五年七月一日以前，則關於多數有期徒刑經
    定執行刑後之易科罰金折算標準，仍應適用對被告最有利之
    修正前刑法第四十一條第一項及修正前罰金罰鍰提高標準條
    例第二條「銀元三百元即新臺幣九百元」之規定，定其一日
    之折算標準，附此敘明。
  (四)至被告所偽造之標單，於歷次開完標後均已丟棄而滅失，業
    據被告供明在卷（見本院卷第四六至四七頁），核與一般民
    間互助會之習慣相符，堪信被告此部分供述非虛，是各該偽
    造標單及其上偽造署押既均已滅失而不存在，自無庸再依刑
    法第二百十九條宣告沒收。
據上論斷，應依刑事訴訟法第二百七十三條之一第一項、第二百
九十九條第一項前段，刑法第二條第一項前段、第二百十六條、
第二百十條、第二百二十條第一項、第三百三十九條第一項、第
五十五條、第四十一條第一項前段、修正前刑法第五十六條、修
正前刑法第五十五條後段、修正前刑法第四十一條第一項前段、
第二項、修正前刑法第五十一條第五款，修正前罰金罰鍰提高標
準條例第二條，刑法施行法第一條之一第一項、第二項前段，中
華民國九十六年罪犯減刑條例第二條第一項第三款、第七條、第
十條第一項，判決如主文。
本案經檢察官甲○○到庭執行職務。
中　　華　　民　　國　　96　　年　　11　　月　　5 　　日
　　　　　　　　　刑事第五庭    法　官　林欣玲
以上正本證明與原本無異。
如不服本判決應於收受本判後10日內向本院提出上訴書狀，並應
敘述具體理由。如未敘述上訴理由者，應於上訴期間屆滿後20日
內向本院補提理由書狀（均須按他造當事人之人數附繕本）「切
勿逕送上級法院」。
  　　　　　　　　　　　　　　　書記官　鄭佩玉
中　　華　　民　　國　　96　　年　　11　　月　　5 　　日
附錄本案論罪科刑法條：
刑法第210條
偽造、變造私文書，足以生損害於公眾或他人者，處 5 年以下有
期徒刑。
刑法第216條
（行使偽造變造或登載不實之文書罪）
行使第 210 條至第 215 條之文書者，依偽造、變造文書或登載
不實事項或使登載不實事項之規定處斷。
刑法第220條
在紙上或物品上之文字、符號、圖畫、照像，依習慣或特約，足
以為表示其用意之證明者，關於本章及本章以外各罪，以文書論
。
錄音、錄影或電磁紀錄，藉機器或電腦之處理所顯示之聲音、影
像或符號，足以為表示其用意之證明者，亦同。
刑法第339條
意圖為自己或第三人不法之所有，以詐術使人將本人或第三人之
物交付者，處5年以下有期徒刑、拘役或科或併科1千元以下罰金
。
以前項方法得財產上不法之利益或使第三人得之者，亦同。
前二項之未遂犯罰之。
附表一：
┌───┬───────┬────┬──────┬────┬────┬───┐
│互助會│會          期│開標日期│會 員 人 數 │每會金額│標會方式│底 價 │
├───┼───────┼────┼──────┼────┼────┼───┤
│ 甲會 │94年2月15日至 │每月15日│24人（被告虛│10,000元│外標    │800元 │
│      │96年1月15日止 │        │列人頭，以順│        │        │      │
│      │              │        │吉、阿福、陳│        │        │      │
│      │              │        │玉英名義參加│        │        │      │
│      │              │        │各一會）    │        │        │      │
├───┼───────┼────┼──────┼────┼────┼───┤
│ 乙會 │95年2月10日至 │每月10日│20人（被告虛│20,000元│外標    │1,500 │
│      │96年9月10日止 │        │列人頭，以陳│        │        │元    │
│      │              │        │玉英名義參加│        │        │      │
│      │              │        │一會、以陳美│        │        │      │
│      │              │        │治名義參加二│        │        │      │
│      │              │        │會）        │        │        │      │
├───┼───────┼────┼──────┼────┼────┼───┤
│ 丙會 │95年5月20日至 │每月20日│20人（被告虛│20,000元│外標    │1,500 │
│      │96年12月20日止│        │列人頭，以順│        │        │元    │
│      │              │        │吉、陳美治、│        │        │      │
│      │              │        │陳玉英名義參│        │        │      │
│      │              │        │加各一會）  │        │        │      │
├───┼───────┼────┼──────┼────┼────┼───┤
│ 丁會 │95年8月5日至97│每月5日 │20人（被告虛│20,000元│外標    │1,500 │
│      │年3月5日止    │        │列人頭，以阿│        │        │元    │
│      │              │        │福、陳玉英名│        │        │      │
│      │              │        │義參加各一會│        │        │      │
│      │              │        │）          │        │        │      │
└───┴───────┴────┴──────┴────┴────┴───┘
附表二（甲會互助會被告冒標詐得會款部分）：
┌──┬──────┬──────────┬──────────┐
│編號│冒 標 日 期 │冒標情形及所詐得金額│罪 名 及 所 處 之 刑│
├──┼──────┼──────────┼──────────┤
│ 一 │94年5月15日 │以「順吉」名義冒標，│與附表二編號二、三及│
│    │（第4會期） │活會會員扣除虛列人頭│附表三編號一所示之犯│
│    │            │者共17人，每會10,000│行，論以連續行使偽造│
│    │            │ 元，共計詐得170,000│準私文書罪，並加重其│
│    │            │元。                │刑。                │
├──┼──────┼──────────┼──────────┤
│ 二 │94年7月15日 │以「阿福」名義冒標，│與附表二編號一、三及│
│    │（第6會期） │活會會員扣除虛列人頭│附表三編號一所示之犯│
│    │            │者共16人，每會10,000│行，論以連續行使偽造│
│    │            │ 元，共計詐得160,000│準私文書罪，並加重其│
│    │            │元。                │刑。                │
├──┼──────┼──────────┼──────────┤
│ 三 │94年8月15日 │以「陳玉英」名義冒標│與附表二編號一、二及│
│    │（第7會期） │，活會會員扣除虛列人│附表三編號一所示之犯│
│    │            │頭者共16人，每會10,0│行，論以連續行使偽造│
│    │            │00元，共計詐得160,00│準私文書罪，並加重其│
│    │            │0元。               │刑。                │
└──┴──────┴──────────┴──────────┘
附表三（乙會互助會被告冒標詐得會款部分）：
┌──┬──────┬──────────┬──────────┐
│編號│冒 標 日 期 │冒標情形及所詐得金額│罪 名 及 所 處 之 刑│
├──┼──────┼──────────┼──────────┤
│ 一 │95年5月10日 │以「陳玉英」名義冒標│與附表二編號一、二、│
│    │（第4會期） │，活會會員扣除虛列人│三所示之犯行，論以連│
│    │            │頭者共13人，每會20,0│續行使偽造準私文書罪│
│    │            │00元，共計詐得260,00│，並加重其刑。      │
│    │            │0元。               │                    │
├──┼──────┼──────────┼──────────┤
│ 二 │95年8月10日 │以「陳美治」名義冒標│乙○○行使偽造私文書│
│    │（第7會期） │，活會會員扣除虛列人│，足以生損害於他人，│
│    │            │頭者共11人，每會20,0│處有期徒刑月，減為│
│    │            │00元，共計詐得220,00│有期徒刑壹月又拾伍日│
│    │            │0元。               │，如易科罰金，均以新│
│    │            │                    │臺幣壹仟元折算壹日；│
│    │            │                    │又意圖為自己不法之所│
│    │            │                    │有，以詐術使人將本人│
│    │            │                    │之物交付，處有期徒刑│
│    │            │                    │月，減為有期徒刑壹│
│    │            │                    │月又拾伍日，如易科罰│
│    │            │                    │金，均以新臺幣壹仟元│
│    │            │                    │折算壹日            │
└──┴──────┴──────────┴──────────┘
附表四（丙會互助會被告冒標詐得會款部分）：
┌──┬──────┬──────────┬──────────┐
│編號│冒 標 日 期 │冒標情形及所詐得金額│罪 名 及 所 處 之 刑│
├──┼──────┼──────────┼──────────┤
│ 一 │95年7月20日 │以「順吉」名義冒標，│乙○○行使偽造私文書│
│    │（第3會期） │活會會員扣除虛列人頭│，足以生損害於他人，│
│    │            │者共15人，每會20,000│處有期徒刑月，減為│
│    │            │元，共計詐得300,000 │有期徒刑壹月又拾伍日│
│    │            │元。                │，如易科罰金，均以新│
│    │            │                    │臺幣壹仟元折算壹日；│
│    │            │                    │又意圖為自己不法之所│
│    │            │                    │有，以詐術使人將本人│
│    │            │                    │之物交付，處有期徒刑│
│    │            │                    │月，減為有期徒刑壹│
│    │            │                    │月又拾伍日，如易科罰│
│    │            │                    │金，均以新臺幣壹仟元│
│    │            │                    │折算壹日            │
├──┼──────┼──────────┼──────────┤
│ 二 │95年8月20日 │以「陳美治」名義冒標│乙○○行使偽造私文書│
│    │（第4會期） │，活會會員扣除虛列人│，足以生損害於他人，│
│    │            │頭者共15人，每會20,0│處有期徒刑月，減為│
│    │            │00元，共計詐得300,00│有期徒刑壹月又拾伍日│
│    │            │0元。               │，如易科罰金，均以新│
│    │            │                    │臺幣壹仟元折算壹日；│
│    │            │                    │又意圖為自己不法之所│
│    │            │                    │有，以詐術使人將本人│
│    │            │                    │之物交付，處有期徒刑│
│    │            │                    │月，減為有期徒刑壹│
│    │            │                    │月又拾伍日，如易科罰│
│    │            │                    │金，均以新臺幣壹仟元│
│    │            │                    │折算壹日            │
└──┴──────┴──────────┴──────────┘
附表五（丁會互助會被告冒標詐得會款部分）：
┌──┬──────┬──────────┬──────────┐
│編號│冒 標 日 期 │冒標情形及所詐得金額│罪 名 及 所 處 之 刑│
├──┼──────┼──────────┼──────────┤
│ 一 │95年10月5日 │以「阿福」名義冒標，│乙○○行使偽造私文書│
│    │（第3會期） │活會會員扣除虛列人頭│，足以生損害於他人，│
│    │            │者共15人，每會20,000│處有期徒刑月，減為│
│    │            │元，共計詐得300,000 │有期徒刑壹月又拾伍日│
│    │            │元。                │，如易科罰金，均以新│
│    │            │                    │臺幣壹仟元折算壹日；│
│    │            │                    │又意圖為自己不法之所│
│    │            │                    │有，以詐術使人將本人│
│    │            │                    │之物交付，處有期徒刑│
│    │            │                    │月，減為有期徒刑壹│
│    │            │                    │月又拾伍日，如易科罰│
│    │            │                    │金，均以新臺幣壹仟元│
│    │            │                    │折算壹日            │
├──┼──────┼──────────┼──────────┤
│ 二 │95年11月5日 │以「陳玉英」名義冒標│乙○○行使偽造私文書│
│    │（第4會期） │，活會會員扣除虛列人│，足以生損害於他人，│
│    │            │頭者共15人，每會20,0│處有期徒刑月，減為│
│    │            │00元，共計詐得300,00│有期徒刑壹月又拾伍日│
│    │            │0元。               │，如易科罰金，均以新│
│    │            │                    │臺幣壹仟元折算壹日；│
│    │            │                    │又意圖為自己不法之所│
│    │            │                    │有，以詐術使人將本人│
│    │            │                    │之物交付，處有期徒刑│
│    │            │                    │月，減為有期徒刑壹│
│    │            │                    │月又拾伍日，如易科罰│
│    │            │                    │金，均以新臺幣壹仟元│
│    │            │                    │折算壹日            │
└──┴──────┴──────────┴──────────┘
